【裁判字號】    98,訴,861
【裁判日期】    981014
【裁判案由】    偽造文書等
【裁判全文】
臺灣高雄地方法院刑事判決               98年度訴字第861號
公  訴  人  臺灣高雄地方法院檢察署檢察官
被      告  丙○○
選任辯護人  李慶榮律師
            孫守濂律師
            許泓琮律師
被      告  甲○○
義務辯護人  陳炳彰律師
被      告  丁○○
義務辯護人  郭泰煌律師
上列被告因偽造文書等案件，經檢察官提起公訴（97年度偵字第
1273號），本院判決如下：
    主  文
甲○○、丁○○共同連續犯行使偽造私文書罪，各處有期徒刑陸
月，如易科罰金，均以新臺幣玖佰元折算壹日，減為有期徒刑
月，如易科罰金，均以新臺幣玖佰元折算壹日。均緩刑貳年，並
應於民國玖拾捌年拾貳月拾壹日前各向公庫支付新臺幣捌萬元
。附表一編號1 至3 所示之偽造印文、偽造署押，偽造之庚○○
、己○○之印章各壹枚，均宣告沒收。
丙○○無罪。
    事  實
一、甲○○係高雄市左營區○○○路230 號6 樓A 棟新荷企業社
    （營業項目為代辦銀行信用卡、現金卡申請之仲介服務）負
    責人，丙○○則自民國89年10月9 日至93年6 月30日間止，
    擔任臺灣土地銀行美濃分行助理員，負責櫃台存款、提款及
    匯款等業務，與林淳遙為男女朋友關係，丁○○則係新荷企
    業社員工。緣臺灣土地銀行於91年間有「春嬌志明現金卡」
    融資業務，臺灣土地銀行美濃分行為追求營運績效，規定行
    員不分負責之職務及業務屬性，一律依職等分配不等之申卡
    件數配額，達成件數管考者尚可獲得績效獎金，作為獎勵，
    丙○○乃委託甲○○為其招攬申卡案件及辦理核對申卡人基
    本資料之初步對保，詎料甲○○與丁○○竟共同基於意圖不
    法所有及行使偽造私文書、行使業務上登載不實文書、詐欺
    、利用自動付款設備詐欺之概括犯意聯絡，分別為下列行為
    ，使臺灣土地銀行美濃分行陷於錯誤而核准發卡後提領現金
    ，茲分述如後：
  (一)戊○○為丁○○之女友，丁○○於告知戊○○將為之申請臺
    灣土地銀行之現金卡後，於91年12月9 日，在新荷企業社內
    ，由丁○○填寫戊○○之臺灣土地銀行現金卡融資契約書、
    臺灣土地銀行現金卡申請、啟用登錄申請書後，交由甲○○
    轉交丙○○申辦現金卡，核發後由不知情之丙○○代領現金
    卡轉交甲○○及丁○○，詎料丁○○並無轉交予戊○○，卻
    於91年12月間取得現金卡後私自持以預借現金新臺幣（下同
    ）45,763元，致生損害於臺灣土地銀行、戊○○。
  (二)甲○○及丁○○2 人雖曾告知將為乙○○辦理臺灣土地銀行
    之現金卡後，明知丁○○之親友乙○○並未在新荷公司內任
    職，竟於不詳之時間、地點，由甲○○出具內容不實之91年
    11 月 份以及91年12月份新荷企業員工薪資清單2 張，由丁○○於附表一編號1 所示之文書上未經乙○○同意，偽造乙○○之印文、署押，據以申請現金卡，致臺灣土地銀行美濃
    分行誤認申請書之印文、署押係乙○○本人所為，經該分行
    書面徵信、額度評核作業後核發現金卡，該等現金卡由不知
    情之丙○○代領後轉交甲○○及丁○○，詎料丁○○取得現
    金卡後竟無轉交予乙○○，旋於92年3 月8 日、93年3 月11
    日持以提領共計49 ,028 元，致生損害於臺灣土地銀行、乙○○。
  (三)甲○○及丁○○2 人均明知庚○○及己○○均未委託向臺灣
    土地銀行申辦現金卡，竟於不詳之時間、地點，偽刻2 人之
    印章各1 枚，由丁○○於附表一編號2 、3 之文書偽造前開
    2 人之署押、印文，並由甲○○於92年4 月間逕將相關偽造
    之申請資料交付不知情之丙○○上呈，致臺灣土地銀行美濃
    分行誤認申卡人申請資料無誤，經該分行書面徵信、額度評
    核作業後92年4 月8 日、92年5 月2 日核發現金卡，該等現
    金卡由不知情之丙○○代領後轉交甲○○，甲○○取得現金
    卡後即持以利用自動提款機盜領庚○○、己○○之現金各49
    ,407元、32,628元使用，致生損害於臺灣土地銀行、庚○○
    及己○○。嗣庚○○及己○○收到土銀美濃分行逾放款催討
    通知後，向該行表示從未申辦該行現金卡，該行乃透過丙○○協調甲○○出面於92年5 月13日、92年12月31日償還前開
    已詐領之款項，始知上情。
二、案經法務部調查局南部地區機動工作組移送台灣高雄地方法
    院檢察署檢察官偵查起訴。
    理  由
甲、程序部分：
    按「被告以外之人於審判外之陳述，雖不符前四條之規定，
    而經當事人於審判程序同意作為證據，法院審酌該言詞陳述
    或書面陳述作成時之情況，認為適當者，亦得為證據。當事
    人、代理人或辯護人於法院調查證據時，知有第159 條第1
    項不得為證據之情形，而未於言詞辯論終結前聲明異議者，
    視為有前項之同意」，刑事訴訟法第159 條之5 定有明文。
    本件檢察官、辯護人及被告於本院準備程序，就本判決所引
    用各項證據（含傳聞證據、非傳聞證據及符合法定傳聞法則
    例外之證據）之證據能力，均表示無意見，且於本院言詞辯
    論終結前，檢察官、辯護人及被告對於卷附具有傳聞證據性
    質之證據，既均已知其情，均未聲明異議，本院認該具有傳
    聞證據性質之證據，並無任何違法取證之不適當情形，以之
    作為證據使用係屬適當，自得採為認定被告犯罪事實之證據
    。
乙、實體部分：
壹、有罪部分（被告甲○○、丁○○部分）：
一、上揭犯罪事實業據被告甲○○、丁○○於本院審理時坦承不
    諱，核與證人戊○○、庚○○及己○○於警詢、偵查中證述
    之情節相符，並有如附表一所示之「臺灣土地銀行現金卡申
    請、啟用登錄申請書」、「臺灣土地銀行現金卡融資契約書
    」，及聯徵公司之信用徵信紀錄、臺灣土地銀行現金卡提領
    還款明細等各四份在卷可稽，被告之自白與事實相符，堪可
    採信，本案事證明確，被告犯行洵堪認定，應予依法論科。
二、新舊法比較：
    被告甲○○、丁○○為上揭犯行後，刑法業於94年2 月2 日
    修正公布部分條文，並於95年7 月1 日施行。依修正後刑法
    第2 條第1 項規定：「行為後法律有變更者，適用行為時之
    法律。但行為後之法律有利於行為人者，適用最有利於行為
    人之法律。」，又比較新舊法時，應就罪刑有關之共犯、牽
    連犯、連續犯、有無累犯加重、自首減輕暨其他法定加減原
    因與加減例等一切情形，綜其全部罪刑之結果而為比較，最
    高法院95年度第8 次刑庭會議決議可資參照。茲比較新舊法
    如下：
    1.被告行為時，刑法行使業務上登載不實文書罪、詐欺取財
      罪、利用自動付款設備詐取財物罪所定之法定本刑，其中
      關於罰金之最低額度，依刑法第33條第5 款規定：罰金：
      一元以上。另依現行法規所定貨幣單位折算新臺幣條例第
      2 條之規定，折算為新臺幣後，為3 元以上。而被告行為
      後，94年1 月7 日修正，同年2 月2 日公布，並於95年7
      月1 日施行之刑法第33條第5 款規定：罰金，新臺幣1,00
      0 元以上，以百元計算之。比較新、舊法之結果，95年7
      月1 日修正前，就罰金部分，其最低度為新臺幣3 元，而
      95年7 月1 日修正後之刑法，就罰金部分，其最低度為新
      臺幣1,000 元，以修正前之刑法第33條第5 款之規定較有
      利於被告。
    2.刑法第41條第1 項前段關於易科罰金之折算標準，原依罰
      金罰鍰提高標準條例第2 條（已於95年7 月1 日刪除）之
      規定提高100 倍，從以銀元100 元、200 元、300 元折算
      1 日（銀元1 元折算新臺幣3 元），修正為以新台幣1000
      元、2000元、3000元折算1 日，修正前之規定較有利於被
      告甲○○、丁○○。
    3.被告甲○○、丁○○行為時之刑法第28條規定：「二人以
      上共同實施犯罪之行為者，皆為正犯」，而被告行為後，
      95 年7月1 日新修正施行之刑法第28條規定：「二人以上
      共同實行犯罪之行為者，皆為正犯」，考其立法理由，係
      將「共同正犯」之概念排除學說及實務上通稱之「陰謀共
      同正犯」、「預備共同正犯」，是修正後之共同正犯規定
      ，限縮共同正犯之成立範圍，顯較修正前之規定有利於被
      告甲○○、丁○○。
    4.修正後之刑法刪除第56條連續犯之規定，本件被告之犯行
      ，因行為後新法業已刪除連續犯之規定，此刪除雖非犯罪
      構成要件之變更，但顯已影響行為人刑罰之法律效果，自
      屬法律有變更，依刑法第2 條第1 項規定，比較新、舊法
      結果，仍應適用被告之行為時法律即舊法論以連續犯對被
      告甲○○、丁○○較有利。
    5.修正後之刑法刪除第55條關於牽連犯之規定，本件被告甲○○、丁○○所犯上開行使偽造私文書罪、行使業務上登
      載不實文書罪、詐欺取財罪、利用自動付款設備詐取財物
      罪等罪間具有牽連犯之關係，依修正前即行為時之規定，
      應從一重之行使偽造私文書罪處斷；依修正後之刑法既已
      刪除牽連犯之規定，則所犯上述各罪應依數罪併罰之規定
      分論併罰。比較新舊法之規定，修正前之規定較有利於被
      告甲○○、丁○○。
    6.綜合上述，就本案而言，應一體適用修正前之刑法規定較
      有利於被告甲○○、丁○○。
三、論罪科刑：
  (一)是核被告甲○○、丁○○所為均係犯刑法第216 、210 條之
    行使偽造私文書罪、第216 、215 條之行使業務上登載不實
    文書罪（乙○○部分）、第339 條第1 項之詐欺取財罪、第
    339 條之2 之利用自動付款設備詐取財物罪。辯護意旨雖認
    被告甲○○、丁○○所為並無使自動付款設備陷於錯誤，故
    不該當於該罪。然按按刑法第39條之2 第一項之以不正方法
    由自動付款設備取得他人之物罪，其所謂「不正方法」，係
    泛指一切不正當之方法而言，並不以施用詐術為限，例如以
    強暴、脅迫、詐欺、竊盜或侵占等方式取得他人之提款卡及
    密碼，再冒充本人由自動提款設備取得他人之物，或以偽造
    他人之提款卡由自動付款設備取得他人之物等等均屬之，最
    高法院94年度台上字第4023號判決著有意旨可資參照，是上
    揭辯護意旨應不足採。
  (二)被告甲○○、丁○○，就上開行使偽造私文書罪、行使業務
    上登載不實文書罪、詐欺取財罪、利用自動付款設備詐取財
    物罪等罪間，有犯意聯絡及行為分擔，為共同正犯。又被告
    甲○○、丁○○偽造庚○○及己○○之印章，及於附表一所
    示之文書上偽造所示之印文、署押之行為，均為偽造私文書
    之部分行為，均不另論罪；渠等偽造上開文書後，復持之行
    使，渠等偽造上開文書之低度行為，均為行使之高度行為所
    吸收，亦均不另論罪。被告甲○○、丁○○先後多次行使偽
    造私文書、詐欺取財、利用自動付款設備詐取財物罪之犯行
    ，時間緊接，方法相同，觸犯構成要件相同之罪名，顯係基
    於概括犯意為之，均為連續犯，各應依修正前刑法第56條之
    規定，以1 罪論並加重其刑。又被告甲○○、丁○○所犯上
    揭連續行使偽造私文書、連續詐欺取財、連續利用自動付款
    設備詐取財物及行使業務上登載不實文書罪等罪間具有牽連
    犯之關係，應依修正前刑法第55條牽連犯之規定，從一重論
    以連續行使偽造私文書罪處斷。爰審酌被告甲○○、丁○○
    正值壯年，且有正當工作，竟利用工作之便，詐取臺灣土地
    銀行之現金卡，得手後復持以向自動付款設備詐取財物，造
    成被害人戊○○、乙○○、庚○○及己○○及臺灣土地銀行
    之損失，其行為實屬不該，惟念渠等其並無前科，此有臺灣
    高等法院被告前案紀錄表1 份附卷可參，且其渠等均已與被
    害人及臺灣土地銀行達成和解，賠償損失，犯罪後均坦承犯
    行，態度良好，及被告之犯罪動機、目的、手段、所造成之
    損害等一切情狀，分別量處如主文所示之刑，及均諭知易科
    罰金之折算標準。又本件被告甲○○、丁○○犯罪時在96年
    4 月24日前，並均依照中華民國九十六年罪犯減刑條例第2
    條第1 項第3 款之規定減其刑為二分之一，及依修正前刑法
    第41條第1 項規定諭知易科罰金之折算標準。末查，被告前
    未曾受有期徒刑以上刑之宣告，有台灣高等法院被告前案紀
    錄表可按，其因一時失慮，偶罹刑典，且已賠償損害，被告
    亦深具悔意，經此偵審程序及刑之宣告後，應知警惕，信無
    再犯之虞，本院認前開所宣告之刑，以暫不執行為適當，爰
    依照上揭最高法院刑庭決議，依修正後之刑法第74條第1 項
    第1 款併予宣告緩刑2 年，並命渠等於98年12月31日前向公
    庫支付如主文所示之金額，以啟自新。末查，附表一所示偽
    造之印文、署押，以及偽造之庚○○及己○○之印章，既無
    證據證明業已滅失，均應一體依照修正前刑法第219 條規定
    ，不論屬於犯人與否，均宣告沒收。
三、不另為無罪諭知部分：
  (一)公訴意旨略以：甲○○、丁○○與丙○○共同基於為自己不
    法利益之意圖，由丙○○明知依臺灣土地銀行頒訂之「春嬌
    志明現金卡臨櫃申請作業流程」、「臺灣土地銀行現金卡申
    請、啟用登錄申請書」、「臺灣土地銀行現金卡額度評核表
    」、「臺灣土地銀行現金卡融資契約書暨臺灣土地銀行春嬌
    志明現金卡約定條款」、「春嬌志明現金卡電話、傳真及網
    路申請作業流程」及「臺灣土地銀行辦理現金卡作業注意事
    項」等作業規定，「春嬌志明現金卡」申卡活動屬無擔保方
    式承作20 ,000 元至300,000 元內之小額申貸，為簡化作業
    流程以利申卡人迅速取得現金卡使用，行員自行招攬之申卡
    案件，即由行員本人向申卡人實際核對申請書登載之基本資
    料、在職證明、收入或財力證明等資料無誤後，始准在「臺
    灣土地銀行現金卡申請、啟用登錄申請書」及「臺灣土地銀
    行現金卡融資契約書」上核章，再層送該行放款人員辦理書
    面信用徵信及額度評核作業後，即完成核卡手續，惟丙○○
    竟違背前述作業規定，未據實核對資料，而為下列違背其職
    務之行為，致生損害於臺灣土地銀行之利益：
    1.丁○○、甲○○、丙○○共同基於背信之犯意，明知戊○○為丁○○之女友，竟於91年12月9 日，在新荷公司內，
      由丁○○填寫如附表所示申請書後，交由甲○○轉交丙○○申辦現金卡，並由丙○○負責前核對( 對保) ，丙○○
      明知前述作業規定，竟未據實核對資料、亦未核對申請人
      本人，逕在前開「臺灣土地銀行現金卡申請、啟用登錄申
      請書」及「臺灣土地銀行現金卡融資契約書」核章上呈，
      並在契約書上虛偽記載「91年12月3 日」在高雄市左營區
      ○○○路230 號6樓A棟與戊○○本人對保，致土銀美濃分
      行誤認申卡人申請資料無誤，經該分行書面徵信、額度評
      核作業後核發現金卡，該等現金卡由丙○○代領後轉交甲○○及丁○○，而丁○○於91年12月間取得現金卡後持以
      提領，並於92年11月19日即因未繳息欠款45,763元而成為
      催收呆帳，致生損害於土地銀行。
    2.甲○○及丁○○2 人明知丁○○之親友乙○○並未在新荷
      公司內任職，竟於不詳之時間、地點，由甲○○出具內容
      不實之91年11月份以及91年12月份新荷企業員工薪資清單
      2 張，由丁○○登載乙○○為新荷企業社之業務專員之之
      申請書後，由甲○○交付其女友丙○○理，而由丙○○92
      年2 月18日申辦現金卡及負責前核對( 對保) ，丙○○明
      知前述作業規定，竟未據實核對資料、亦未核對申請人本
      人，逕在前開「臺灣土地銀行現金卡申請、啟用登錄申請
      書」及「臺灣土地銀行現金卡融資契約書」核章上呈，並
      在乙○○申請資料上虛偽記載「92年2 月18日」在乙○○
      公司與本人對保，致臺灣土地銀行美濃分行誤認申卡人申
      請資料無誤，經該分行書面徵信、額度評核作業後核發現
      金卡，該等現金卡由丙○○代領後轉交甲○○及丁○○，
      而丁○○取得現金卡後旋於92年3 月8 日、93年3 月11日
      持以提領共計49,028元，致生損害於土地銀行。
    3.甲○○及丁○○2 人基於共同詐領現金卡費之犯意，明知
      庚○○及己○○均未委託向臺灣土地銀行申辦現金卡，竟
      於不詳之時間、地點，偽刻2 人之印章各1 枚，由丁○○
      偽簽而偽造前開2 人之申請書及契約書上之署押、印文，
      並由甲○○於92年4 月間逕將相關偽造之申請資料交付女
      友丙○○，由丙○○申辦現金卡，惟丙○○負責前開2 位
      卡戶之推薦人及核對人，明知前述作業規定，竟未據實核
      對前開甲○○及丁○○提供4 位申卡人之附件資料，逕在
      前開「臺灣土地銀行現金卡申請、啟用登錄申請書」及「
      臺灣土地銀行現金卡融資契約書」核章上呈，並在己○○
      申請資料上虛偽記載「92年3 月18日」在庚○○家中與本
      人對保、「92年4 月23日」在己○○之公司地址與本人對
      保，致臺灣土地銀行美濃分行誤認申卡人申請資料無誤，
      經該分行書面徵信、額度評核作業後92年4 月8 日、92年
      5 月2 日核發現金卡，該等現金卡由丙○○代領後轉交甲○○，而甲○○取得現金卡後竟據為已有，並利用自動提
      款機盜領現金使用，致生損害於臺灣土地銀行。
    因認被告甲○○、丁○○涉犯共同違反銀行法第125 條之2
    第1 項前段之背信罪嫌。
  (二)按犯罪事實應依證據認定之，無證據不得認定犯罪事實；又
    不能證明被告犯罪者，應諭知無罪之判決；刑事訴訟法第15
    4 條第2 項、第301 條第1 項分別定有明文。且刑事訴訟法
    第161 條已於民國91年2 月8 日修正公布，其第1 項規定：
    檢察官就被告犯罪事實，應負舉證責任，並指出證明之方法
    。因此，檢察官對於起訴之犯罪事實，應負提出證據及說服
    之實質舉證責任。倘其所提出之證據，不足為被告有罪之積
    極證明，或其指出證明之方法，無從說服法院以形成被告有
    罪之心證，基於無罪推定之原則，自應為被告無罪判決之諭
    知（參照最高法院92年台上字第128 號判例）。
  (三)公訴意旨認被告甲○○、丁○○涉犯上揭犯嫌，無非係以證
    人戊○○、庚○○及己○○於警詢、偵查中證述之情節，並
    有如附表一所示之「臺灣土地銀行現金卡申請、啟用登錄申
    請書」、「臺灣土地銀行現金卡融資契約書」，及聯徵公司
    之信用徵信紀錄、臺灣土地銀行現金卡提領還款明細等各四
    份及臺灣土地銀行91年9 月27日總消一字第910026220 號函
    影本及臺灣土地銀行辦理現金卡作業注意事項影本等為其主
    要論據。訊據被告甲○○、丁○○均堅決否認有何銀行法第
    125 條之2 第1 項前段之背信之犯行，均辯稱：渠等均未受
    臺灣土地銀行委任，自無違背任務可言；且戊○○、乙○○
    、庚○○及己○○之「臺灣土地銀行現金卡申請、啟用登錄
    申請書」、「臺灣土地銀行現金卡融資契約書」之對保資料
    均為渠等所填寫，渠等有無對保被告丙○○並不知情，與被
    告丙○○間無背信之犯意聯絡等語。
  (四)經查，公訴意旨認被告甲○○、丁○○涉有共同違反銀行法
    第125 條之2 第1 項前段之背信罪嫌，無非係以被告丙○○
    具有銀行職員之身分，而被告甲○○、丁○○與被告丙○○
    有犯意聯絡為其主要依據。然被告丙○○於警、偵及本院審
    理中均堅稱：沒有背信之犯意，渠經手之現金卡業務約40件
    ，其中14件均是被告甲○○交給渠，其中12件均係委託被告
    甲○○幫渠對保，渠在為書面核對等語【法務部調查局南部
    機動工作組調南機肅字第09676019760 號卷（以下稱警一卷
    ）第52頁反面、臺灣高雄地方法院檢察96年度他字第5338號
    卷（以下稱偵一卷）第31、53頁、本院98年度訴字第861 號
    卷（以下稱本院卷三）第147 、148 頁）】，核與被告甲○○於本院審理中證稱：當初將文件（即申請書等文件）交給
    被告丙○○時資料含核對時間、地點均已填載齊全，被告丙○○並有詢問有無核對，伊告知被告丙○○有核對等語（本
    院卷三第117 頁）；及被告丁○○於本院審理中證稱：上揭
    申請書等文件均是伊所填寫，並非受被告丙○○委託，既無
    告知被告丙○○有無確實核對等語（本院卷三第121 頁）相
    符，是依照上揭被告之供、證述，並無證據顯示被告甲○○
    、丁○○與被告丙○○間有何犯意之聯絡，則無論被告丙○○本身究竟應否成立違反銀行法第125 條之2 第1 項前段之
    背信罪嫌（此部分詳後述），被告甲○○、丁○○與被告丙○○間既無背信之犯意聯絡，且被告甲○○、丁○○與臺灣
    土地銀行間亦無委任關係存在，公訴意旨認被告甲○○、丁○○涉有違反銀行法第125 條之2 第1 項前段之背信罪嫌云
    云，要屬無據。
  (五)綜上所述，本件依照公訴人所提出之上開證據既不足以證明
    被告甲○○、丁○○有違反銀行法第125 條之2 第1 項前段
    之背信罪嫌之犯行，此外復無其他證據指涉被告甲○○、丁○○有上揭犯嫌，揆諸首揭法條及判例意旨，本應為無罪之
    諭知，惟公訴意旨既認此部分與前開論罪科刑部分為牽連犯
    ，屬裁判上一罪關係，爰不另為無罪之諭知。
貳、無罪部分：
一、公訴意旨略以：丙○○與甲○○、丁○○共同基於為自己不
    法利益之意圖，明知依臺灣土地銀行頒訂之「春嬌志明現金
    卡臨櫃申請作業流程」、「臺灣土地銀行現金卡申請、啟用
    登錄申請書」、「臺灣土地銀行現金卡額度評核表」、「臺
    灣土地銀行現金卡融資契約書暨臺灣土地銀行春嬌志明現金
    卡約定條款」、「春嬌志明現金卡電話、傳真及網路申請作
    業流程」及「臺灣土地銀行辦理現金卡作業注意事項」等作
    業規定，「春嬌志明現金卡」申卡活動屬無擔保方式承作20
    ,000元至300,000 元內之小額申貸，為簡化作業流程以利申
    卡人迅速取得現金卡使用，行員自行招攬之申卡案件，即由
    行員本人向申卡人實際核對申請書登載之基本資料、在職證
    明、收入或財力證明等資料無誤後，始准在「臺灣土地銀行
    現金卡申請、啟用登錄申請書」及「臺灣土地銀行現金卡融
    資契約書」上核章，再層送該行放款人員辦理書面信用徵信
    及額度評核作業後，即完成核卡手續，惟丙○○竟違背前述
    作業規定，未據實核對資料，而為下列違背其職務之行為，
    致生損害於臺灣土地銀行之利益：
    1.丁○○、甲○○、丙○○共同基於背信之犯意，明知戊○○為丁○○之女友，竟於91年12月9 日，在新荷公司內，
      由丁○○填寫如附表所示申請書後，交由甲○○轉交丙○○申辦現金卡，並由丙○○負責核對，丙○○明知前述作
      業規定，竟未據實核對資料、亦未核對申請人本人，逕在
      前開「臺灣土地銀行現金卡申請、啟用登錄申請書」及「
      臺灣土地銀行現金卡融資契約書」核章上呈，並在契約書
      上虛偽記載「91年12月3 日」在高雄市左營區○○○路23
      0 號6 樓A 棟與戊○○本人對保，致臺灣土地銀行美濃分
      行誤認申卡人申請資料無誤，經該分行書面徵信、額度評
      核作業後核發現金卡，該等現金卡由丙○○代領後轉交甲○○及丁○○，而丁○○於91年12月間取得現金卡後持以
      提領，並於92年11月19日即因未繳息欠款45,763元而成為
      催收呆帳，致生損害於臺灣土地銀行。
    2.甲○○及丁○○2 人明知丁○○之親友乙○○並未在新荷
      公司內任職，竟於不詳之時間、地點，由甲○○出具內容
      不實之91年11月份以及91年12月份新荷企業員工薪資清單
      2 張，由丁○○登載乙○○為新荷企業社之業務專員之之
      申請書後，由甲○○交付丙○○，而由丙○○92年2 月18
      日申辦現金卡及負責核對，丙○○明知前述作業規定，竟
      未據實核對資料、亦未核對申請人本人，逕在前開「臺灣
      土地銀行現金卡申請、啟用登錄申請書」及「臺灣土地銀
      行現金卡融資契約書」核章上呈，並在乙○○申請資料上
      虛偽記載「92年2 月18日」在乙○○公司與本人對保，致
      臺灣土地銀行美濃分行誤認申卡人申請資料無誤，經該分
      行書面徵信、額度評核作業後核發現金卡，該等現金卡由
      丙○○代領後轉交甲○○及丁○○，而丁○○取得現金卡
      後旋於92年3 月8 日、93年3 月11日持以提領共計49,028
      元，致生損害於臺灣土地銀行。
    3.甲○○及丁○○2 人基於共同詐領現金卡費之犯意，明知
      庚○○及己○○均未委託向臺灣土地銀行申辦現金卡，竟
      於不詳之時間、地點，偽刻2 人之印章各1 枚，由丁○○
      偽造前開2 人之申請書及契約書上之署押、印文，並由甲○○於92年4 月間逕將相關偽造之申請資料交付女友丙○○，由丙○○申辦現金卡，惟丙○○負責前開2 位卡戶之
      推薦人及核對人，明知前述作業規定，竟未據實核對前開
      甲○○及丁○○提供4 位申卡人之附件資料，逕在前開「
      臺灣土地銀行現金卡申請、啟用登錄申請書」及「臺灣土
      地銀行現金卡融資契約書」核章上呈，並在己○○申請資
      料上虛偽記載「92年3 月18日」在庚○○家中與本人對保
      、「92年4 月23日」在己○○之公司地址與本人對保，致
      臺灣土地銀行美濃分行誤認申卡人申請資料無誤，經該分
      行書面徵信、額度評核作業後92年4 月8 日、92年5 月2
      日核發現金卡，該等現金卡由丙○○代領後轉交甲○○，
      而甲○○取得現金卡後竟據為已有，並利用自動提款機盜
      領現金使用，致生損害於臺灣土地銀行。
    因認被告丙○○涉犯共同違反銀行法第125 條之2 第1 項前
    段之背信罪嫌，針對被害人乙○○部分涉犯共同行使業務上
    登載不實文書罪嫌。
二、按犯罪事實應依證據認定之，無證據不得認定犯罪事實；又
    不能證明被告犯罪者，應諭知無罪之判決；刑事訴訟法第
    154 條第2 項、第301 條第1 項分別定有明文。且刑事訴訟
    法第161 條已於民國91年2 月8 日修正公布，其第1 項規定
    ：檢察官就被告犯罪事實，應負舉證責任，並指出證明之方
    法。因此，檢察官對於起訴之犯罪事實，應負提出證據及說
    服之實質舉證責任。倘其所提出之證據，不足為被告有罪之
    積極證明，或其指出證明之方法，無從說服法院以形成被告
    有罪之心證，基於無罪推定之原則，自應為被告無罪判決之
    諭知（參照最高法院92年台上字第128 號判例）。又按背信
    罪之成立，以處理他人事務之人，有圖自己或第三人得不法
    利益，或圖加損害於本人之意思，而故為違背其任務之行為
    為要件，如僅因處理事務怠於注意，致其事務生不良之影響
    ，則為處理事務之過失問題，既非故意為違背任務之行為，
    自不負若何罪責，最高法院22年上字第3537號判例著有意旨
    可資參照。
三、公訴意旨認被告丙○○涉犯上揭犯嫌，無非係以證人戊○○
    、庚○○及己○○於警詢、偵查中證述之情節，並有如附表
    一所示之「臺灣土地銀行現金卡申請、啟用登錄申請書」、
    「臺灣土地銀行現金卡融資契約書」，及聯徵公司之信用徵
    信紀錄、臺灣土地銀行現金卡提領還款明細等各四份及臺灣
    土地銀行91年9 月27日總消一字第910026220 號函影本及臺
    灣土地銀行辦理現金卡作業注意事項影本在卷可稽，被告丙○○明知應由行員本人向申卡人實際核對申請書登載之基本
    資料、在職證明、收入或財力證明等資料無誤後，始准在「
    臺灣土地銀行現金卡申請、啟用登錄申請書」及「臺灣土地
    銀行現金卡融資契約書」上核章，卻未遵守等為其主要論據
    。訊據被告丙○○堅決否認有何銀行法第125 條之2 第1 項
    前段之背信之犯行，辯稱：渠無背信之犯意，上開申請文件
    均係委託被告甲○○處理，渠共委託被告甲○○14件，其中
    前面11件均無問題，渠不知後來被告甲○○會萌生犯意等語
    。
四、經查，上揭申請書等文件上之對保時間、地點及當事人等資
    訊均係被告甲○○、丁○○處理對保、填寫資料，被告丙○○除收件外，其餘均信任被告甲○○，對於被告甲○○沒有
    實際對保一事不知情等情已如前述，是難認被告丙○○有何
    明知無對保或預見無對保卻虛偽記載有對保，且不違背其本
    意之背信故意或不確定故意可言。再者，公訴意旨雖認被告
    不遵守臺灣土地銀行之規定即有違背任務，然被告丙○○對
    於申請現金卡一事本非為自己之利益，純係因臺灣土地銀行
    要求業績而與被告甲○○配合（公訴意旨雖認被告丙○○貪
    圖績效獎金，然被告丙○○是否因本件戊○○、乙○○、庚○○及己○○之現金卡而獲得績效獎金，公訴人並無提出證
    據證明，且縱有績效獎金，亦與被告甲○○、丁○○另行起
    意盜用戊○○等人之現金卡無關），對於被告甲○○、丁○○嗣後非法使用現金卡一事亦不知情，是被告丙○○應無圖
    自己或第三人得不法利益，或圖加損害於本人之意思，縱認
    被告丙○○因信任被告甲○○而怠於注意，致其事務生不良
    之影響，衡諸前揭最高法院22年上字第3537號判例意旨，亦
    僅為處理事務之過失問題，而非故意為違背任務之行為，亦
    與背信之構成要件有間。至於公訴意旨認被告丙○○與被告
    甲○○、丁○○共同涉犯行使業務上登載不實文書罪嫌，然
    此與前揭被告丁○○證稱文件上之資料為伊所填寫，被告丙○○不知情等語不符，且亦無證據顯示被告丙○○對於乙○○有無在新荷企業社任職乙節有所知悉，是亦難認被告丙○○對於被告甲○○、丁○○所犯之行使業務上登載不實文書
    罪有犯意聯絡或行為分擔。
五、綜上所述，本件依照公訴人所提出之上開證據既不足以證明
    被告丙○○有共同違反銀行法第125 條之2 第1 項前段之背
    信罪嫌或有共同行使業務上登載不實文書罪嫌，此外復無其
    他證據指涉被告丙○○涉有上揭犯嫌，本院即無法得有罪之
    確信，基於「罪疑唯輕」之法則，即應為有利於被告丙○○
    之認定。揆諸前揭說明，被告丙○○犯罪既屬不能證明，依
    法自應諭知被告丙○○無罪之判決。
據上論斷，應依刑事訴訟法第299 條第1 項前段、第301 條第1
項前段，刑法第2 條第1 項前段、修正前刑法第55條後段、第56
條、第41條第1 項前段，刑法第216 條、第210 條、第215 條、
第339 條第1 項、第339 條之2 、第219 條、第74條第1 項第1
款、第74條第2 項第4 款，刑法施行法第1 條之1 ，廢止前罰金
罰鍰提高標準條例第1 條前段、第2 條，中華民國九十六年罪犯
減刑條例第2 條第1 項第3 款、第7 條，判決如主文。
本案經檢察官陳俊秀到庭執行職務。
中    華    民    國    98    年    10    月    14    日
                  刑事第十九庭  審判長法  官  陳志銘
                                      法  官  陳松檀
                                      法  官  黃宣撫
以上正本證明與原本無異。
如不服本判決應於收受送達後10日內向本院提出上訴書狀，並應
敘述具體理由；如未敘述上訴理由者，應於上訴期間屆滿後20日
內向本院補提理由書（均須按他造當事人之人數附繕本）「切勿
逕送上級法院」。
中    華    民    國    98    年    10    月    14    日
                                      書記官  林姵妤
附錄論罪科刑條文：
中華民國刑法第210條
（偽造變造私文書罪）
偽造、變造私文書，足以生損害於公眾或他人者，處5 年以下有
期徒刑。
中華民國刑法第215條
（業務上文書登載不實罪）
從事業務之人，明知為不實之事項，而登載於其業務上作成之文
書，足以生損害於公眾或他人者，處3 年以下有期徒刑、拘役或
5 百元以下罰金。
中華民國刑法第216條
（行使偽造變造或登載不實之文書罪）
行使第210 條至第215 條之文書者，依偽造、變造文書或登載不
實事項或使登載不實事項之規定處斷。
中華民國刑法第339條
（普通詐欺罪）
意圖為自己或第三人不法之所有，以詐術使人將本人或第三人之
物交付者，處5 年以下有期徒刑、拘役或科或併科1 千元以下罰
金。
以前項方法得財產上不法之利益或使第三人得之者，亦同。
前二項之未遂犯罰之。
中華民國刑法第339條之2
（違法由自動付款設備取得他人之物之處罰）
意圖為自己或第三人不法之所有，以不正方法由自動付款設備取
得他人之物者，處 3 年以下有期徒刑、拘役或 1 萬元以下罰金
。
以前項方法得財產上不法之利益或使第三人得之者，亦同。
附表一
┌──┬──────┬─────┬──────┬─────┬────┐
│編號│申請時間    │犯罪地點  │偽造之文書名│  欄位    │偽造之印│
│    │            │          │稱          │          │文、署押│
├──┼──────┼─────┼──────┼─────┼────┤
│ 1  │92年2月18 日│高雄市左營│乙○○之臺│          │署押1枚 │
│    │            │區○○○路│灣土地銀行現│          │印文3枚 │
│    │            │230號6樓A │金卡申請、啟│          │        │
│    │            │棟 (新荷企│用登錄申請書│          │        │
│    │            │業社)     │            │          │        │
│    │            │          │            │          │        │
│    │            │          ├──────┼─────┼────┤
│    │            │          │乙○○之臺│          │署押1枚 │
│    │            │          │灣土地銀行現│          │印文5枚 │
│    │            │          │金卡融資契約│          │        │
│    │            │          │書          │          │        │
│    │            │          │            │          │        │
├──┼──────┼─────┼──────┼─────┼────┤
│ 2  │92年4月23日 │不詳      │己○○之臺│開戶申請卡│印文1枚 │
│    │至92年4月29 │          │灣土地銀行現│片原留印鑑│        │
│    │日間某日    │          │金卡申請、啟│欄        │        │
│    │            │          │用登錄申請書├─────┼────│
│    │            │          │            │啟用卡片原│印文1枚 │
│    │            │          │            │留印鑑欄  │        │
│    │            │          │            ├─────┼────│
│    │            │          │            │申請人欄  │署押1枚 │
│    │            │          │            │          │印文1枚 │
│    │            │          ├──────┼─────┼────┤
│    │            │          │己○○之臺│契約書本文│印文2枚 │
│    │            │          │灣土地銀行現│欄        │        │
│    │            │          │金卡融資契約├─────┼────│
│    │            │          │書          │立約人欄  │署押1枚 │
│    │            │          │            │          │印文1枚 │
│    │            │          │            │          │        │
│    │            │          ├──────┼─────┼────┤
│    │            │          │己○○之臺│約定條款本│印文1枚 │
│    │            │          │灣土地銀行春│文欄      │        │
│    │            │          │嬌志明現金卡│          │        │
│    │            │          │約定條款    │          │        │
│    │            │          │            │          │        │
├──┼──────┼─────┼──────┼─────┼────┤
│ 3  │92年4月2日  │不詳      │庚○○之臺│開戶申請卡│印文1枚 │
│    │            │          │灣土地銀行現│片原留印鑑│        │
│    │            │          │金卡申請、啟│欄        │        │
│    │            │          │用登錄申請書├─────┼────│
│    │            │          │            │啟用卡片原│印文1枚 │
│    │            │          │            │留印鑑欄  │        │
│    │            │          │            ├─────┼────│
│    │            │          │            │申請人欄  │印文1枚 │
│    │            │          │            │          │署押1枚 │
│    │            │          ├──────┼─────┼────┤
│    │            │          │庚○○之臺│契約書本文│印文4枚 │
│    │            │          │灣土地銀行現│欄        │        │
│    │            │          │金卡融資契約├─────┼────│
│    │            │          │書          │立約人欄  │印文1枚 │
│    │            │          │            │          │署押1枚 │
│    │            │          ├──────┼─────┼────┤
│    │            │          │庚○○之臺│約定條款本│印文1枚 │
│    │            │          │灣土地銀行春│文欄      │        │
│    │            │          │嬌志明現金卡│          │        │
│    │            │          │約定條款    │          │        │
└──┴──────┴─────┴──────┴─────┴────┘


司法院資訊處製作；財團法人民間司法改革基金會備份。
